【裁判字號】    97,上更(二),180
【裁判日期】    971028
【裁判案由】    誣告
【裁判全文】
臺灣高等法院高雄分院刑事判決     97年度上更(二)字第180號
上  訴  人  臺灣屏東地方法院檢察署檢察官
被      告  己○○
            庚○○
共      同
選任辯護人  陳益軒律師
上列上訴人因被告誣告案件，不服臺灣屏東地方法院92年度訴字
第339 號中華民國93年8 月16日第一審判決（起訴案號：臺灣屏
東地方法院檢察署92年度偵字第19號），提起上訴由本院判決後
，經最高法院第2 次發回更審，本院判決如下：
    主  文
原判決關於己○○部分，撤銷。
己○○犯誣告罪，處有期徒刑陸月，減為有期徒刑月，緩刑貳
年。
其他上訴駁回。
    事  實
一、己○○明知其於民國91年3 月18日，曾與其媳丁○○前往屏
    東縣潮州地政事務所（下稱潮州地政事務所），辦理撤回申
    請補發其所有坐落屏東縣內埔鄉○○○段735 號、735-2 號
    土地（下稱新北勢段土地）所有權狀（其於91年3 月12日申
    請權狀補給登記），及在上開新北勢段土地之土地登記申請
    書（收件日期：91年3 月14日；申請登記事由：所有權移轉
    登記；登記原因：買賣；代理人：丁○○；出賣人（義務人
    ）：己○○；買受人（權利人）：丙○○○」）之備註欄內
    簽名「己○○」，並註記：「本人親自到場辦理91.3.18 」
    等語，潮州地政事務所乃於91年3 月22日依據上開所有權移
    轉登記之申請，而將上開新北勢段土地移轉登記予丙○○○
    。詎己○○事後因不甘原其所有之上開新北勢段土地移轉登
    記所有權給丙○○○，竟於91年7 月29日，基於意圖使甲○○、戊○○、丁○○、乙○○、丙○○○等人受詐欺取財、
    偽造私文書、使公務員登載不實等犯罪刑事處分之犯意，向
    臺灣屏東地方法院檢察署提出刑事告訴狀，誣指「己○○之
    子戊○○、媳丁○○，因己○○不同意先行分配財產，戊○○、丁○○竟與乙○○、丙○○○夫妻及代書甲○○，共同
    基於詐欺取財、偽造私文書、使公務員登載不實等犯意，於
    91年3 月6 日，戊○○、丁○○、乙○○、丙○○○委由甲○○協助偽造上開移轉登記之買賣契約書，並由丁○○擔任
    土地買賣登記之代理人，於91年3 月14日持向上開地政事務
    所辦理土地買賣移轉登記，因己○○於91年3 月12日曾以遺
    失為由，向潮州地政事務所申請補發上開新北勢段土地所有
    權狀，經潮州地政事務所承辦公務員察覺有異而通知丁○○
    補正說明原委，並要求土地買賣移轉登記須經己○○親自到
    場辦理，丁○○乃向己○○騙稱：所有權狀收藏於住所內並
    未遺失，如未仔細覓尋即申請補發，將涉犯使公務員登載不
    實罪嫌，因其已與地政事務所人員溝通，倘由其陪同至地政
    事務所撤回補發申請案則免受刑罰，使己○○信以為真，始
    與丁○○同至潮州地政事務所，辦理撤回上開遺失補發所有
    權狀之申請，丁○○復持上開移轉登記申請書，向己○○騙
    稱：該申請書係撤回補發所有權狀申請書，要己○○在上開
    移轉登記申請書備註欄內簽名，並註記：『本人親自到場辦
    理』，使己○○信以為真，依丁○○指示於移轉登記申請書
    備註欄內簽名、註記，潮州地政事務所人員因見己○○親自
    到場簽署，誤認己○○確有出賣土地之意，方於91年3 月22
    日將上開新北勢段土地移轉登記予丙○○○」等語，圖使甲○○、戊○○、丁○○、乙○○、丙○○○等人受上開詐欺
    取財、偽造私文書、使公務員登載不實等犯罪刑事處分。嗣
    經臺灣屏東地方法院檢察署檢察官查明後為甲○○、戊○○
    、丁○○、乙○○、丙○○○等人不起訴處分（91年度偵字
    第4104號），雖經臺灣高等法院高雄分院檢察署發回再議，
    仍經臺灣屏東地方法院檢察署檢察官再為甲○○、戊○○、
    丁○○、乙○○、丙○○○等人不起訴處分（92年度偵續字
    第29號）確定，又經臺灣屏東地方法院裁定駁回己○○對於
    上開不起訴處分之交付審判聲請（93年度聲判字第8 號）。
二、案經甲○○訴由臺灣屏東地方法院檢察署檢察官偵查起訴。
    理  由
一、證據能力：
(一)、證人甲○○、戊○○、丁○○、乙○○、丙○○○各於偵查
    之陳述及證人丙○○○於原審訊問之陳述，均屬刑事訴訟法
    92年9 月1 日修正施行前所為，雖均未具結，然證人等當時
    係本於告訴人之獨特地位而為陳述，依當時之刑事訴訟法並
    無應具結之規定，依據刑事訴訟法施行法第7 條之3 規定，
    證人等上開陳述，均認有證據能力（最高法院94年台上字第
    4397 號 判決要旨參照）。
(二)、證人鍾玉眉、高昭英、賴東塋、賴仁德、曾順祥各於偵查中
    經具結之陳述，並未曾提及檢察官在偵查時有不法取供之情
    形，且亦無證據足以證明證人上開陳述有顯不可信之情況，
    被告及其辯護人於本院復未再聲請詰問證人鍾玉眉、賴仁德
    、曾順祥，又證人高昭英、賴東塋於原審復已到庭接受詰問
    ，足可認定業已保障被告詰問權，依刑事訴訟法第159 條之
    1 第2 項規定，均得為證據。
(三)、卷附土地登記申請書、土地買賣所有權移轉契約書、己○○
    印鑑證明、己○○戶籍登記謄本、丙○○○身分證、農地使
    用證明、潮州地政事務所土地登記案件補正通知書、土地登
    記謄本、土地所有權狀、撤回權狀補給登記案聲明書、抵押
    權設定契約書，固均屬書面之傳聞證據，然檢察官、被告、
    辯護人已於本院審理調查上開書證予以提示並告以要旨時，
    由檢察官、被告、辯護人表示意見，當事人或辯護人已知上
    述筆錄乃傳聞證據，而就此證據能力均表示無意見，即同意
    作為證據，且本院認為以之作為本件論証之證據，均與待證
    事實具有關聯性，且無證據證明此等書證有何遭變造或偽造
    情事，作為本案之證據亦屬適當，依刑事訴訟法第159 條之
    5 第1 項規定，自得為證據。
(四)、按鑑定人由審判長、受命法官或檢察官就下列之人選任1 人
    或數人充之：(一)就鑑定事項有特別知識經驗者。(二)經政府機
    關委任有鑑定職務者；鑑定之經過及其結果，應命鑑定人以
    言詞或書面報告；法院或檢察官得囑託醫院、學校或其他相
    當之機關、團體為鑑定，或審查他人之鑑定，並準用第203
    條至第206 條之1 規定，刑事訴訟法第198 條、第206 條第
    1 項、第208 條第1 項分別定有明文。本件卷附法務部調查
    局92年4 月21日調科貳字第09200103340 號鑑定通知書、該
    局93年3 月15日調科貳字第09300076820 號鑑定通知書、該
    局94年1 月20日調科貳字第09300527450 號函，分係檢察官
    、本院上訴審委請鑑定，依據上開規定，為刑事訴訟法第
    159 條第1 項規定之例外情形，應有證據能力。
二、撤銷改判部分（被告己○○）：
(一)、訊據被告己○○固供承曾對甲○○、戊○○、丁○○、乙○○、丙○○○等人提出上開罪嫌之刑事告訴，然否認上開誣
    告犯行，而綜其於偵查、原審及本院歷審辯詞略以：伊子、
    媳戊○○、丁○○聯合甲○○、乙○○、丙○○○等人詐騙
    伊之財產，伊係受其媳丁○○欺瞞才去地政事務所簽名，以
    為是辦撤回補發權狀之申請云云。然查：
 1、上開新北勢段土地於91年3 月14日以買賣為登記所有權移轉
    原因，並以被告己○○為義務人（出賣人），丙○○○為權
    利人（買受人），丁○○為代理人，向潮州地政事務所辦理
    所有權移轉登記予丙○○○，且因被告己○○曾於91年3 月
    12日以土地所有權狀遺失為由申請補發，潮州地政事務所則
    發出補正通知書，被告己○○於91年3 月18日親自前往潮州
    地政事務所，並於上開土地登記申請書之備註欄內簽名「己○○」，註記：「本人親自到場辦理91.3.18 」，且在撤回
    權狀補給登記案聲明書上簽名、蓋章，潮州地政事務所乃於
    91年3 月22日將上開新北勢段土地移轉登記予丙○○○等事
    實，有土地登記申請書、土地買賣所有權移轉契約書、己○○印鑑證明、己○○戶籍登記謄本、丙○○○身分證、農地
    使用證明、潮州地政事務所土地登記案件補正通知書、土地
    登記謄本、土地所有權狀、撤回權狀補給登記案聲明書等件
    影本在卷可憑（91年度偵字第4104號(一)影印卷「下稱偵1 卷
    」第48-60頁，同上偵(二)卷「下稱偵2 卷」第54頁）。
 2、證人即潮州地政事務所承辦公務員鍾玉眉於偵查中具結證稱
    ：本件新北勢段土地所有權移轉登記案件，經伊通知補正後
    ，當時丁○○旁邊有帶一老人來，與丁○○來的那人說他要
    來把申請補狀的那件撤銷，土地所有權登記申請書上寫的本
    人親自到場辦理之註記是己○○簽的，簽該字即是來辦理土
    地所有權移轉登記那件，不是補狀登記，因為補狀登記不必
    簽「本人親自到場辦理」等情明確（偵1 卷第148 頁反面、
    第149 頁反面），又被告己○○於本院前審亦供承其學歷為
    高職，自25歲起經營新豐食品加工廠（本院上訴卷第135 頁
    ）等語，對照被告己○○所屬之年代，高職程度相較已屬高
    等學歷，縱以目前教育普及觀之，仍屬中上學歷，且被告己○○有經營食品加工廠30多年之豐富社會歷練，復參以被告
    己○○於87年間曾將上開北勢段土地設定抵押權給高雄區中
    小企業銀行，此有該等地號土地登記謄本在卷（偵1 卷第57
    -58 頁），則被告己○○對於辦理土地登記之相關格式、內
    容等程序應非陌生，理應知悉其在土地登記申請書上所寫「
    本人親自到場辦理」，及在撤回權狀補給登記之聲明書上簽
    名、蓋章，究竟係因何事而為。則被告己○○明知其子賴文
    政、媳丁○○與乙○○、丙○○○夫妻間存有鉅額債務（詳
    如後述），衡情而論，被告己○○亦應知上開新北勢段土地
    之所有權移轉登記必與此有所關連，被告己○○所辯伊因受
    丁○○欺瞞，以為是辦撤回補發權狀之申請云云，顯與事實
    未合。
 3、辯護意旨雖以「被告己○○已於91年3 月12日以所有權狀遺
    失為由申請補發，並申請印鑑證明兩份，然上開新北勢段土
    地所有權移轉登記卻仍使用己○○於90年3 月26日申請之印
    鑑證明，足證被告己○○並未同意上開移轉登記」云云。然
    如上所述，被告己○○既親赴潮州地政事務所，並當場在上
    開土地登記申請書備註欄內為「本人親自到場辦理91.3.18
    」之註記及簽名，應可認定被告己○○業已充分瞭解其所為
    此等註記及簽名之用意而未加反對，則被告己○○雖於91年
    3 月12日有申請補發所有權狀及印鑑證明，但被告於91年3
    月18日已在地政事務所人員承辦下，在撤回權狀補給登記之
    聲明書上簽名、蓋章，即無權狀補發之存在，而關於被告己○○雖有新申請印鑑證明，然此申請或有其他原因，均無從
    以被告己○○曾有申請補發權狀及新申請印鑑證明之舉，遽
    而推論臆測「被告己○○並未同意上開移轉登記」。
 4、辯護意旨另陳「被告己○○於91年3 月18日若非基於丁○○
    之要求，豈會主動在上開土地登記申請書備註欄內為『本人
    親自到場辦理91.3.18 』之註記及簽名，足證被告己○○當
    時係受丁○○欺瞞而書寫」云云（本院上更二卷第88頁正面
    ）。然如上開證人鍾玉眉所述，上開土地登記申請書備註欄
    內之註記及簽名，確係被告己○○親書所為，雖證人鍾玉眉
    曾述「丁○○與己○○在場溝通」（偵1 卷第149 頁反面）
    ，但既不知其2 人溝通所談內容，亦難據此推測即屬丁○○
    欺瞞己○○之舉，又如上所述，被告己○○既能瞭解其所為
    上開註記及簽名之用意，自無從以其並未於撤回權狀補給登
    記之聲明書上為類似註記，即臆測「被告己○○當時係受丁○○欺瞞而書寫」。
 5、辯護意旨另陳「上開新北勢段土地所有權移轉登記之目的，
    依據丙○○○夫妻所稱係為抵償新台幣（下同）2850萬元債
    務，但卻無法說明究竟抵銷多少債務，此顯不符常理，又丙○○○既有2850萬元債務，卻如此節約不捨支付代書費用，
    反由丁○○擔任代理人，若非甲○○預見該土地過戶係屬不
    法，又何須隱藏幕後而指導丁○○去辦理過戶，被告己○○
    所申告此部分移轉登記係遭詐騙，確屬真實並無誣告」云云
    （本院上更二卷第88頁正、反面），然辦理土地所有權移轉
    登記，本無必然須委由代書為之，自難以此部分過戶由丁○○代理，遽而臆測必有不法存在；又如後述，被告己○○之
    子媳即戊○○、丁○○與乙○○、丙○○○間確存有巨額債
    務糾紛，縱然抵債金額於上開新北勢段土地所有權移轉登記
    時，未能確定數額，但被告己○○明知上開新北勢段土地所
    有權移轉之緣由及經過，僅因事後不甘原其所有之上開新北
    勢段土地移轉登記所有權給丙○○○，竟設詞虛構如上開事
    實欄內所載之告訴內容，並具狀向臺灣屏東地方法院檢察署
    提出上開詐欺取財等罪之刑事告訴（見偵1 卷第1-3 、7-13
    頁之刑事告訴狀影本所載），足徵被告己○○確有意圖使甲○○、戊○○、丁○○、乙○○、丙○○○等人受刑事處分
    之故意。
 6、被告己○○上開刑事告訴，經臺灣屏東地方法院檢察署檢察
    官查明後，為甲○○、戊○○、丁○○、乙○○、丙○○○
    等人不起訴處分（91年度偵字第4104號），雖經臺灣高等法
    院高雄分院檢察署發回再議後，仍經臺灣屏東地方法院檢察
    署檢察官再為甲○○、戊○○、丁○○、乙○○、丙○○○
    等人不起訴處分（92年度偵續字第29號）確定，嗣經臺灣屏
    東地方法院裁定駁回己○○對於上開不起訴處分之交付審判
    聲請（93年度聲判字第8 號）等情，亦有上開案件之不起訴
    處分書、裁定在卷足佐（見本院上更二卷第96-102、103-10
    9 、110-122 頁）。又被告己○○另循民事程序而對丙○○○提起確認買賣契約不存在之訴（即上開新北勢段土地所有
    權移轉登記部分），亦經本院93年度上字第32號判決駁回在
    案，有該案民事判決在卷（見本院上訴卷第110-113 頁）。
    此外，被告己○○於同一告訴狀內所提其與其妻庚○○所有
    坐落屏東縣內埔鄉○○段1721號土地及其上240 號建物即新
    豐食品加工廠設定抵押權給戊○○、乙○○、丙○○○部分
    ，固難證明被告己○○關於此部分有誣告犯行（如後所述不
    另為無罪諭知部分），但此部分抵押權設定時間各係90年4
    月、8 月間，核與上開新北勢段土地所有權移轉登記時間（
    91年3 月）業已相隔多月，亦難以上開抵押權設定部分不能
    證明被告己○○誣告犯行，遽以推認被告亦無上開新北勢段
    土地所有權移轉登記部分之誣告。
 7、綜上所述，被告己○○所辯上情，均屬卸責之詞，不足採信
    。此部分罪證明確，被告己○○誣告犯行，應堪認定。
(二)、核被告己○○所為，係犯刑法第169 條第1 項誣告罪。又被
    告己○○以一誣告行為，雖同時誣告甲○○、戊○○、丁○○、乙○○、丙○○○等人，惟誣告罪之性質，直接受害者
    係國家，即妨害國家之審判事務，個人受害與誣告行為不生
    直接關係，故以一書狀誣告數人，僅能成立一個誣告罪（最
    高法院49年台上字第883 號判例要旨足參）。
(三)、原判決關於被告己○○部分，疏未查明上開相關事證，遽認
    被告己○○無罪，自有未合。檢察官上訴指摘原判決關於被
    告己○○上開部分不當，為有理由（關於告己○○其餘上訴
    部分，則無理由，如後所述），應由本院將原判決關於被告
    己○○部分撤銷改判。爰審酌被告己○○初雖同意顧全其子
    、媳戊○○、丁○○對於乙○○、丙○○○之債務，而為上
    開新北勢段土地所有權之移轉登記，嗣因不甘原有之上開土
    地移轉登記給丙○○○，竟誣指甲○○、戊○○、丁○○、
    乙○○、丙○○○等人共謀上開詐欺取財等罪嫌，致使刑事
    偵查機關浪費無益資源，及影響國家司法權行使之正確性，
    被告己○○犯後未能坦認犯行等一切情狀，量處如主文所示
    之刑。又被告己○○上開犯罪時間在中華民國96年4 月24日
    以前，所犯為刑法第169 條第1 項誣告罪，合於中華民國96
    年罪犯減刑條例之減刑條件，予以減刑如主文所示。末查被
    告己○○未曾因故意犯罪而受有期徒刑以上刑之宣告，有臺
    灣高等法院被告全國前案紀錄表在卷可憑（見本院更二卷第
    28頁），並念及被告己○○業已年邁，且罹病在身（見本院
    更二卷第37頁之國仁醫院診斷證明書），因不甘上開一生所
    獲土地，為解決子媳債務而移轉登記他人，而一時思慮不周
    ，致罹刑章，經此偵審程序及科刑判決後，應知警惕，信無
    再犯之虞，本院認所宣告之刑，以暫不執行為適當，應依刑
    法第74條第1 項第1 款規定併予宣告緩刑2 年，以啟自新。
(四)、不另無罪諭知部分：
 1、公訴意旨另以：被告己○○及其妻庚○○2 人，因不甘後述
    食品加工廠房地設定抵押權予乙○○、丙○○○夫妻掌管經
    營，欲逃脫債務關係保有上開食品加工廠房地，明知其等所
    有坐落屏東縣內埔鄉○○段1721號土地及其上240 號建物即
    新豐食品加工廠（下稱新埔段房地，土地、建物分別為被告
    己○○、庚○○所有），係經其等同意，委託甲○○辦理後
    述抵押權設定予戊○○、乙○○、丙○○○，竟於91年7 月
    間共同具狀向臺灣屏東地方法院檢察署誣告謊稱下情：「(一)
    代書甲○○於90年4 月9 日，由戊○○、丁○○以經營食品
    加工廠需資金週轉為由，騙取己○○、庚○○2 人所有新埔
    段房地之所有權狀、印鑑後，夥同乙○○、丙○○○共同偽
    造410 萬元之債權憑證，及製作不實之土地及建築改良物抵
    押設定契約書後，由甲○○向屏東縣潮州地政事務所辦理設
    定410 萬元抵押權予戊○○、乙○○；又於90年8 月22日由
    戊○○、丁○○、乙○○、丙○○○4 人共同委由甲○○製
    作不實之土地及建築改良物抵押設定契約書，再次將新埔段
    房地設定300 萬元最高限額抵押權予乙○○、丙○○○2 人
    。(二)乙○○、丙○○○2 人於90年7 月1 日向己○○、庚○○2 人騙稱：『戊○○、丁○○因經營食品工廠不善，在外
    積欠2850萬元之債務，其2 人為戊○○之父母，債務若未清
    償，屆時工廠有遭債權人查封之虞，願意資借戊○○、丁○○2850萬元協助清償債務，惟須己○○、庚○○2 人同意將
    交由戊○○、丁○○經營之食品加工廠，交給乙○○、丙○○○經營，直到108 年再由乙○○、丙○○○將工廠經營權
    交還戊○○、丁○○』，致己○○、庚○○2 人誤信為真而
    簽立同意書，將上開食品工廠交由乙○○、丙○○○經營。
    (三)丁○○於90年7 月6 日，為偽造己○○確有積欠乙○○、
    丙○○○之債務證明，乃依據上述己○○簽立之同意書，將
    空白本票覆蓋於同意書上，描繪己○○簽名、金額之筆跡，
    並盜取己○○印鑑於本票內蓋章，而偽造己○○所簽發2850
    萬元之本票1紙 交付丙○○○」，因認被告己○○就上部分
    亦涉有刑法第169 條第1 項誣告罪嫌云云。
 2、按誣告罪之成立，須其申告內容完全出於憑空捏造，若所告
    尚非全然無因，衹因缺乏積極證明致被誣告人不受訴追處罰
    者尚難遽以誣告論罪（最高法院43年台上字第251 號判例要
    旨足佐）。公訴人認被告己○○就上部分涉犯誣告罪嫌，係
    以告訴人甲○○、證人戊○○、丁○○、乙○○、丙○○○
    偵查陳述，證人高昭英、賴東塋、賴仁德、曾順祥等人於偵
    查證詞，及卷附印鑑證明申請書、借據、借款明細表、帳冊
    、設定抵押權申請書等資料、法務部調查局鑑定通知書、91
    年度偵字第4104號不起訴處分書等情為據。然訊據被告己○○否認有何此部分被訴誣告犯行，辯稱：伊夫妻未向乙○○
    、丙○○○借款，自無同意設定上開抵押權，亦無簽立面額
    2,850 萬元本票。90年7 月1 日是遭戊○○、丁○○、乙○○、丙○○○詐騙，才在工廠移轉經營權同意書上簽名等語
    。
 3、經查：
  證人甲○○、戊○○、丁○○、乙○○、丙○○○等人於偵
    查、原審固均證稱有得被告己○○及其妻庚○○之同意等語
    ，而依據被告己○○及其妻庚○○之刑事告訴狀內容，縱認
    其2 人對於同意書上「立契人」欄上之「己○○、庚○○」
    署名及指印之真正，並未爭執（偵1卷第6頁之告訴狀所載）
    ，然經細究同意書所載：『茲本人戊○○、丁○○因經營新
    豐食品園』、『自民國90年7 月1 日至民國108 年7 月1 日
    止』、『因經營不善，向乙○○、丙○○○借新台幣貳仟捌
    佰伍拾萬元整』、『本人因無法償還，經協議本人所有不動
    產移轉登記給乙○○、丙○○○擔保，待本人借款還清時，
    再登記返還給予戊○○、丁○○，經雙方協議同意』等內容
    ，係屬分段分行記載，且前後用語並非明確，所指涵義亦非
    連貫。如同意書首行之「本人」係戊○○、丁○○，末行之
    「立契人」欄內除被告己○○及其妻庚○○之簽名以外，尚
    有其子媳戊○○、丁○○2 人亦簽名及按指印，則內容中數
    度提及之「本人」究竟係指何人，又係何人應負擔何項義務
    ；另同意書中所提及不動產之移轉登記，與食品加工廠經營
    權之轉讓，兩者究屬併存或分別情形？又於內容中並無提及
    抵押權設定字句，則上開關於食品加工廠所在房地之抵押權
    設定與同意書有何關聯？被告己○○及其妻庚○○有無為其
    子媳戊○○、丁○○承擔債務之意思？倘係由被告己○○及
    其妻庚○○提供不動產移轉登記，何以將來債務清償後，乙○○、丙○○○返還不動產之登記對象卻為戊○○、丁○○
    ？等均屬有疑。而依據證人戊○○於原審所證稱：「所謂『
    本人因無法返還，經同意移轉給乙○○、丙○○○擔保』，
    是因為欠人家錢，纔將工廠交給他們管理到108 年，如果債
    務還清，他們就將工廠無條件還給我們；同意書只是將工廠
    的經營權交給乙○○、丙○○○管理」（原審卷第176 頁）
    ，丁○○於原審所證稱：「所謂『本人因無法償還，經協議
    將不動產移轉給乙○○、丙○○○』，是因為我公公己○○
    沒辦法還這些錢，所以先把不動產過戶給他們，等我們有錢
    還的時候，再將不動產還給我們」（原審卷第202 頁），乙○○於原審所證稱：「同意書的意思，是工廠先給我經營，
    以後有錢還我時，再將工廠拿回去」（原審卷第219 頁），
    丙○○○於原審所證稱：「同意書的內容，就是照字面的意
    思；除了工廠交給我們，還有不動產登記」（原審卷第229
    頁）等語對照以觀，依然互有矛盾，自難僅憑被告己○○及
    其妻庚○○有在上開同意書內為簽名及按印之舉，遽認其等
    業已同意將新埔段房地設定抵押權予戊○○、乙○○、丙○○○。
  證人丙○○○於92年8 月28日原審訊問時雖證稱：「借錢的
    事由我處理，從85年開始就有金錢借貸，每筆均有開立本票
    ，但90年7 月1 日結算時，將全部本票開成一張，面額2850
    萬元，並寫同意書，之後就把所有本票還給己○○」（原審
    卷第68頁）等語，但與證人戊○○所證：「2850萬元是我父
    親同意，是10幾張票換成1 張，那10幾張票是跟丙○○○、
    乙○○借錢的票，都是我和丁○○借錢陸續開立的」（原審
    卷第183 頁）情節並非一致。且如上所述，既上開同意書之
    內容有所疑義，則被告己○○及其妻庚○○是否有對乙○○
    、丙○○○負擔2,850 萬元債務之真意，亦屬有疑；且就實
    際借款情形，證人丙○○○於偵查中係稱：「拿錢方式很多
    ，有時現金，有時開票；都是有借有還」（偵1 卷第143 頁
    ），惟證人戊○○則稱：「有現金、會錢、轉帳、支票，方
    式不一；我賺的都不夠還，所以沒有還過」（偵1 卷第144
    頁）；而證人丁○○亦稱：「沒有還過錢」（偵1 卷(一)第14
    5 頁），渠等所述內容顯然不符。證人乙○○嗣於原審雖證
    稱：「都是拿現金，數目不記得，只知道最後累積到2,000
    多萬，從85年開始借款，沒有記帳，因為時間太久，又是累
    積借錢」（原審卷第215 、216 頁），但長期鉅額借貸，有
    無清償及其數額，關係至為重大，賴文政、丁○○均稱未還
    款之情況下，乙○○、丙○○○是否同意繼續借貸？至於公
    訴人所舉卷附借據金額亦僅800 萬元，另公訴人所舉卷附借
    款明細表、帳冊及金融機關交易明細等資料，均屬片面之金
    額紀錄，均乏借貸雙方之對帳證明，則以上開事證均無從認
    定證人乙○○、丙○○○得以主張之債權金額確係2850萬元
    。
  證人戊○○在於被告己○○所提之另件民事確認抵押權不存
    在事件之一審審理中（即臺灣屏東地方法院91年重訴字第14
    9 號）雖稱：「因我向乙○○借錢，我父母也有向乙○○、
    丙○○○借錢，但我父母沒有跟我借錢，因工廠是我父親的
    名字，且工廠是農地，所以是設定抵押權給我，我再向乙○○、丙○○○借錢」（偵1 卷第137 頁），且其在原審亦稱
    ：「因為負債太多，向乙○○借款太多，才設定抵押權給他
    」（原審卷第177 頁）等語，然上開新埔段房地係於90年4
    月9 日以乙○○、戊○○為抵押權人，權利範圍各為1/2 ，
    金額410 萬元，辦理設定登記，此有登記申請書、抵押權設
    定契約書、印鑑證明可稽（偵1 卷第18-30 頁），而被告己○○及其妻庚○○簽立上開同意書之時間則為90年7 月1 日
    ，被告己○○及其妻庚○○倘均願以新埔段房地供作借款債
    權之擔保，實際上亦應於簽立同意書後始有辦理抵押權設定
    之可能。且既屬供乙○○、丙○○○債權之擔保，被告己○○及其妻庚○○又何須設定抵押權給毫無債權債務關係之其
    子戊○○，從而上開90年4 月9 日設定410 萬抵押權設定部
    分，顯與事理有違，則被告己○○及其妻庚○○質疑此部分
    設定本非其2 人原有意願等情，確非無據，此部分自難逕認
    被告己○○及其妻庚○○有何誣告之犯罪故意。
  上開新埔段房地於90年8 月22日以設定為原因，被告己○○
    、庚○○為義務人兼債務人，由甲○○為代理人，向潮州地
    政事務所辦理設定300 萬元最高限額抵押權予乙○○、丙○○○等情，有登記申請書、抵押權設定契約書、印鑑證明可
    憑（偵1 卷第31-49 頁），又該份土地建築改良物抵押權設
    定契約書上所蓋有疑似被告己○○及其妻庚○○之署名及指
    印（偵1 卷第27頁、偵2 卷第34頁），固據證人丁○○於原
    審證述：己○○決定辦理上開抵押權設定登記，所需文件係
    己○○親自交給代書，庚○○有在抵押權設定契約書上簽名
    等語（見原審審卷第204 、211 頁），然於偵查中經檢察官
    委請法務部調查局鑑定結果，該份土地建築改良物抵押權設
    定契約書上僅有枚指印與被告己○○右手拇指指紋相符，其
    餘指印及署名，或因捺印面積過小而無中心紋，或因捺印時
    用力過大、特徵點不足，或因供參字跡特徵質量不足，或因
    被告己○○兩次庭寫字跡及式樣不一致，並欠缺平日字跡可
    資參鑑，而無法判定是否為被告己○○、庚○○之指紋或字
    跡等情，此有該局92年4 月21日調科貳字第09200103340 號
    鑑定通知書可稽（偵2 卷第141 頁），則證人丁○○上開所
    述「庚○○有在抵押權設定契約書上簽名」，尚乏科學鑑驗
    證據可佐，又己○○、庚○○於本案偵查、原審及本院歷審
    程序中，始終並未明確陳述其2 人有在上開抵押權設定契約
    書上簽名及按捺指印，而被告己○○對於上開鑑定結果，亦
    於原審供稱「我沒有印象」等語（原審卷第247 頁），則上
    開抵押權設定契約書上雖有枚被告己○○之指印，但為何會
    獨留此枚己○○指印之原因尚屬不明，復參酌上開同意書內
    內容，業已無從認定被告己○○及其妻庚○○有同意將新埔
    段房地設定410 萬元抵押權予戊○○、乙○○（如上所述）
    ，則此部分自難僅以己○○此枚指紋之鑑定結果，及在無其
    他足以證明其上有庚○○之指紋或字跡情況下，遽認被告己○○及其妻庚○○對於此300 萬元抵押權設定有何同意之事
    實，則被告己○○及其妻庚○○質疑此部分之抵押權設定而
    具狀告訴，無從逕認被告己○○及其妻庚○○即有誣告之犯
    罪故意。至於公訴人起訴關於上開公訴意旨(一)部分，雖另陳
    ：「戊○○於91年6 月4 日，委由甲○○向潮州地政事務所
    以讓與為由，將原設定予戊○○名下之第一順位抵押權，改
    設定登記予丙○○○名下」等語，然此部分之抵押權設定，
    被告己○○及其妻庚○○均非此項設定關係之當事人（即非
    義務人，亦非權利人），並無影響其2 人所有上開新埔段房
    地之原有抵押權設定金額（係屬權利人之變更，參偵1 卷第
    32-38頁之申辦文件資料），附此敘明。
  關於2,850 萬元本票究係在何情況下，由何人書寫其內容而
    簽發部分，依證人戊○○前後所稱：「本票是我開的，我父
    親有同意開本票，且發票人名字是他自己簽的，印章也是同
    意我蓋章，金額是我事後填的」（偵1 卷第72頁）、「本票
    上的文字，全部都是我父親己○○寫的，金額2,850 萬元是
    我父親同意的」（原審卷第183 頁）之內容顯然矛盾，自難
    採信。又該本票原本、同意書原本經檢察官及本院上訴審送
    請法務部調查局鑑定結果，認為：「票號No741307號，面額
    2,850 萬元整本票原紙1 紙，其上『貳仟捌佰伍拾萬元整』
    及『己○○』等字跡，由於己○○兩次庭寫字跡之書寫式樣
    及特徵不一致，且又欠缺平日字跡可資參鑑，故就現有資料
    歉難認定『己○○』字跡是否均為本人所親書，亦難認定本
    票原本上之『己○○』字跡是否由同意書原本上之立契約人
    『己○○』字跡直接描繪製作」、「甲類（指本票）上『貳
    仟捌佰伍拾萬元整』及『己○○』字跡，應非完全依照丙類
    （指同意書）上『貳仟捌佰伍拾萬元整』及『己○○』字跡
    之筆劃線條所描繪，但亦不能排除部分描繪、部分自行運筆
    或描摹其他原稿之可能」，有法務部調查局92年4 月21日調
    科貳字第09200103340 號、93年3 月15日調科貳字第093000
    76820 號鑑定通知書可稽（偵2 卷第141 頁，本院上訴卷第
    90頁），嗣經本院上訴審函請該局再為說明略以：「不能排
    除部分描繪、部分自行運筆或描摹其他原稿之可能」之涵義
    ，經函覆稱：「本案待鑑定之甲類（指本票）字跡與丙類（
    指同意書）字跡經透光重疊比對，兩者筆劃線條並未盡合
    ，故研判甲類字跡應非完全依照丙類字跡之筆劃線條所描繪
    ，但以甲、丙兩類字跡「賴」字之首劃『ㄋ』疊合程度之高
    （或有可能為巧合），亦不能排除甲類字跡有部分描繪、部
    分自行運筆之可能」，亦有該局94年1 月20日調科貳字第09
    300527450 號函可稽（本院上訴卷第103 頁），則衡諸常情
    ，該本票若係由被告己○○所簽發，其又何需以描繪方式簽
    發，且若該本票全部內容均由被告己○○所寫，其子戊○○
    豈會故意遮掩而前後供述不一？是該面額2,850 萬元本票，
    既無法認定確被告己○○所簽發，則被告己○○質疑此本票
    之真正而具狀告訴，亦難認錠被告己○○有何誣告之犯罪故
    意。
  公訴人起訴所據證人高昭英、賴東塋之證詞，僅能證明被告
    己○○有與丙○○○接觸及被告己○○及其妻庚○○曾前往
    甲○○辦公室等情（偵1 卷第82頁、偵3 卷第20頁、原審卷
    第245 頁），而證人高昭英、賴東塋嗣於原審亦各證稱「己○○向丙○○○借多少錢，我不知道」（原審卷第244 頁）
    、「己○○與甲○○談論的事情，我不知道」（原審卷第
    245 頁），又證人賴仁德於偵查中則證述其對於上開抵押權
    設定情形不知道等語（偵3 卷第20頁），而證人曾順祥於偵
    查證詞（偵2 卷第216 頁、偵3 卷第77頁）及卷附印鑑證明
    申請書，亦僅能證明被告己○○及其妻庚○○申請印鑑證明
    之事實，無從證明關於上開抵押權設定之原因事實。是公訴
    人起訴所據此部分事證，均難證明被告己○○及其妻庚○○
    有何被訴此部分誣告犯行。
 4、綜上各情，既無證據證明被告己○○及其妻庚○○確有上開
    公訴意旨所指誣告犯意，則被告己○○及其妻庚○○因而懷
    疑戊○○、丁○○夥同乙○○、丙○○○、范勝楠等人共同
    謀奪財產，而向偵查機關申告關於此部分，自難認其等有何
    被訴此部分誣告犯行。則公訴人上訴關於此部分，自無理由
    ，惟被告己○○所涉此部分，與上開經論罪科刑部分，為實
    質上一罪，爰不另為無罪之諭知。
三、上訴駁回部分（被告庚○○）：
(一)、公訴意旨關於此部分係認被告庚○○與其夫己○○有為上開
    理由欄二(四)不另無罪諭知部分之共同誣告罪嫌，及認被告庚○○與其夫己○○有為上開事實欄（即有罪部分）之共同誣
    告罪嫌等語。
(二)、經查：
  被告庚○○與其夫己○○被訴上開理由欄二(四)不另無罪諭知
    部分之共同誣告罪嫌，均難證明有何誣告犯行（如上所述，
    不予贅述），則被告庚○○被訴此部分犯罪，自難證明。
  被告庚○○雖被訴與其夫己○○有為上開事實欄（即有罪部
    分）之共同誣告罪嫌，然被告庚○○既非此部分移轉登記土
    地即新北勢段土地之所有權人，此部分告訴內容所指遭受詐
    騙，而使己○○所有之土地所有權移轉登記，自未及於被告
    庚○○有何受害情形，此部分顯難認被告庚○○有與己○○
    一併提出告訴之必要，則被告庚○○關於此部分既無共同申
    告之事實，自無從以共同誣告罪責相繩。
  綜上所述，被告庚○○被訴上情，均無法認定其有犯誣告罪
    之證據；此外，復查無其他積極證據足資證明被告庚○○有
    何誣告之犯行，其被訴犯誣告罪自屬不能證明。
(三)、原判決關於被告庚○○部分，因而以不能證明被告庚○○犯
    罪，而為被告庚○○無罪之諭知，核無違誤。公訴人仍執起
    訴所據提起上訴，指摘原判決關於被告庚○○部分不當，為
    無理由，此部分上訴應予駁回。
據上論斷，應依刑事訴訟法第368 條、第369 條第1 項前段、第
364 條、第299 條第1 項前段，刑法第169 條第1 項、第74條第
1 項第1 款，中華民國96年罪犯減刑條例第2 條第1 項第3 款、
第7 條，判決如主文。
本案經檢察官許月雲到庭執行職務。
中    華    民    國    97    年    10    月    28    日
                刑事第一庭  審判長法  官  郭雅美
                                  法  官  徐美麗
                                  法  官  張意聰
以上正本證明與原本無異。
如不服本判決應於收受本判決後10日內向本院提出上訴書狀，其
未敘述上訴理由者，並得於提起上訴後10日內向本院補提理由書
狀（均須按他造當事人之人數附繕本）「切勿逕送上級法院」。
中    華    民    國    97    年    10    月    28    日
                                  書記官  陳金
附錄本件判決論罪科刑法條：
刑法第169 條第1 項
意圖他人受刑事或懲戒處分，向該管公務員誣告者，處7 年以下
有期徒刑。


司法院資訊處製作；財團法人民間司法改革基金會備份。
